【裁判字號】    97,簡上,259
【裁判日期】    970710
【裁判案由】    家暴傷害
【裁判全文】
臺灣桃園地方法院刑事判決             97年度簡上字第259號
公  訴  人  臺灣桃園地方法院檢察署檢察官
上  訴  人  丙○○
即  被  告
上列上訴人即被告因家暴傷害等案件，不服本院96年度壢簡字第
1848號，中華民國96年12月31日第一審刑事簡易判決（聲請簡易
判決處刑案號：96年度偵字第8564號），提起上訴，本院管轄之
合議庭判決如下：
    主  文
原判決關於丙○○傷害部分撤銷。
丙○○無罪。
    理  由
一、聲請簡易判決處刑意旨略以：告訴人即同案被告甲○○及被
    告丙○○係夫妻，二人係家庭暴力防制法第3 條第1 款所定
    之家庭成員關係。告訴人甲○○於民國95年9 月9 日晚上6
    時30分許，在桃園縣楊梅鎮○○路217 巷27號住處，因細故
    與被告丙○○發生爭執，竟基於傷害之犯意，出手毆打被告
    丙○○，被告丙○○亦不甘受辱，雙方進而發生互毆，基於
    傷害犯意毆打告訴人甲○○，致被告丙○○受有臉之挫傷、
    左肘挫傷、右手挫傷、背挫傷、雙足挫傷之傷害，告訴人甲○○亦受有左頸及左前臂及右手多處抓傷等傷害，因認被告
    丙○○此部分涉犯傷害罪嫌。
二、被告提出上訴意旨則謂：本件告訴人身高約170 公分、體重
    約85公斤，平日以開20噸大貨車為業，被告之身高約153 公
    分，重60公斤，手無縛雞之力，身型相差甚大，當時若真係
    雙方互毆，被告難以與告訴人對抗，且告訴人蓄意將被告毆
    打成傷，至被告至今仍受有頭痛、頸背等多處疼痛後遺症，
    告訴人當時顯屬單方毆打被告，被告所為僅屬正當防衛，實
    無傷害犯行可言，為此請求撤銷原判決。
三、按犯罪事實應依證據認定之，無證據不得認定犯罪事實；又
    不能證明被告犯罪者，應諭知無罪之判決，刑事訴訟法第15
    4 條第2 項、第301 條第1 項分別定有明文。另按對於現在
    不法之侵害，而出於防衛自己或他人權利之行為，不罰，刑
    法第23條前段亦定有明文。而對於現在不法侵害之防衛行為
    是否過當，須就侵害行為之如何實施，防衛之行為是否超越
    其必要之程度而定，不專以侵害行為之大小及輕重為判斷之
    標準，一方初無傷人之行為，因排除對方不法之侵害而加以
    還擊，得以正當防衛論（最高法院48年臺上字第1475號、30
    年上字第1040號判例要旨參照）。又告訴人之告訴，係以使
    被告受刑事訴追為目的，是其陳述是否與事實相符，仍應調
    查其他證據以資審認；又認定不利於被告之事實，須依積極
    證據，苟積極證據不足為不利於被告事實之認定時，即應為
    有利於被告之認定，更不必有何有利之證據（最高法院52年
    臺上字第1300號、30年上字第816 號判例要旨參照）。
四、本件公訴人認被告涉有前開傷害犯嫌，無非係以被告坦承於
    95年9 月9 日抓傷告訴人之自白、告訴人之指訴，及告訴人
    之診斷證明書、受傷照片為其主要論據。惟訊據被告則堅決
    否認有何傷害之犯行，辯稱：當時告訴人以雙手從背後抓住
    伊肩膀及頸、背，然後推伊去撞牆腳及酒櫃，伊想要抵抗，
    想向右轉撥開告訴人之手，但是告訴人力氣很大，伊無法抓
    開告訴人之手，所以抓到告訴人之肩膀，告訴人之眼鏡有掉
    下來，但伊並無抓到告訴人之頸部，之後告訴人還將伊壓在
    地板上，面對伊用雙手交叉壓住其臉部，試圖讓伊不能呼吸
    ，當時伊不能反抗，因為躺在地上，被告訴人壓住身體；伊
    絕對不可能主動打告訴人，兩人身材差太多，伊打告訴人只
    是找死等語。經查：
  (一)證據能力部分：按被告以外之人於審判外之言詞或書面陳述
    ，除法律有規定者外，不得作為證據。又被告以外之人於審
    判外之陳述，雖不符前4 條之規定，而經當事人於審判程序
    同意作為證據，法院審酌該言詞陳述或書面陳述作成時之情
    況，認為適當者，亦得為證據。當事人、代理人或辯護人於
    法院調查證據時，知有第159 條第1 項不得為證據之情形，
    而未於言詞辯論終結前聲明異議者，視為有前項同意，刑事
    訴訟法159 條第1 項、第159 條之5 分別定有明文。查證人
    甲○○、乙○○○等於警、偵詢時所為之陳述，固係審判外
    之陳述而屬傳聞證據，惟被告及檢察官就上開審判外之陳述
    ，於本院審理中，知有該項證據，均未曾於言詞辯論終前聲
    明異議，而本院審酌該證人陳述作成時之情況，並無違法取
    證及證明力過低之瑕疵，亦認以之作為證據為適當，依前揭
    規定說明，自有證據能力。
  (二)告訴人甲○○於本院審理時雖具結證稱：當時確因生活上之
    細節與告訴人發生口角，後來被告就往伊臉上揮手，將伊眼
    鏡打掉，伊眼睛模糊就把被告推開，被告就去撞到酒櫃，被
    告又靠近來伸手抓伊，造成伊手及脖子抓傷，伊就把被告推
    開，被告又靠過來，兩人就互相拉扯打架；被告也有踢伊；
    兩人互相動手，誰先開始已經忘記了，但伊出手打被告，被
    告也都有還手，用指甲抓伊手臂及耳朵云云（詳本院簡上字
    卷第34至37頁）。惟其上開證述內容則為被告所否認，辯稱
    ：當時告訴人站在伊身後，像是提小雞一樣，抓住伊頸、肩
    ，往牆腳或是酒櫃撞，所以伊才會反手去揮告訴人，而揮到
    告訴人眼鏡等語；是告訴人之指訴是否與事實相符，仍應調
    查其他證據以資審認。
  (三)告訴人雖陳稱係被告先主動將其眼鏡打下，並且在其將其推
    倒之後，再衝過來抓伊云云，然參酌目擊證人即告訴人之母
    乙○○○於本院審理時具結證稱：「當時兩人打來打去，誰
    先出手我沒有看得很清楚... 兩人都是用手對打，扭打在一
    起，家裡那麼小當然會撞來撞去，當時被告撞到桌角還是桌
    腳及酒櫃，而甲○○眼鏡有被弄掉，也被被告抓，（檢察官
    問：當時被告如何撞到酒櫃？）兩人推來推去，被告跑，甲○○就追，（檢察官問：當天有沒有甲○○沒有打被告，而
    被告自己打甲○○之情形？）沒有，兩人同時停手。（檢察
    官問：被告打到甲○○的時候，甲○○當時是否也在打被告
    ？）反正就是兩個人打來打去。兩人打到分不開，被告躺著
    ，抓住甲○○之衣領及耳朵，甲○○也抓住被告，甲○○好
    像是蹲著。」等語明確（見本院簡上字卷第38至41頁），由
    證人乙○○○證述可知：當時兩人扭打時，遭推向酒櫃或桌
    腳之人係被告，而最後被告為甲○○所制伏躺在地上，而告
    訴人坐在其身上之事亦屬真實，均與被告所述相符，此為告
    訴人自承明確：「我有壓住被告，用臀部坐在被告雙腳上，
    雙手壓住被告雙手，以壓制被告，並要里長來看」（見簡上
    字卷第38頁）；且證人明確證述當時被告並無於告訴人停手
    時，仍上前抓傷告訴人之情節，停手時，兩人均停一節明確
    ，足認告訴人前開所述，被告主動靠近去抓伊之情節，乃屬
    虛構，並無可採。由證人所述「被告跑，甲○○就追」，及
    被告遭告訴人推去撞酒櫃、最後遭告訴人坐在身上制伏等情
    節，亦可堪認定當時被告確處於遭告訴人攻擊之情形。至告
    訴人指稱其眼鏡遭告訴人主動攻擊而撥落一節亦不足採，蓋
    證人係證稱兩人扭打時，告訴人眼鏡遭撥落等語明確。
  (四)至告訴人與被告當庭均出庭供述，渠等身型差距與被告所述
    尚屬相符。按以被告身型魁梧，而告訴人並非壯碩，乃一般
    婦女體型之對比，確難想像被告如告訴人所述可能主動多次
    攻擊告訴人。又告訴人於偵訊時曾指述：「當日被告是先踢
    我，我們兩個才打在一起」（詳偵卷第30頁），然於本院時
    證稱：「本來是口角，後來她往我臉上揮手，把我的眼鏡打
    掉」（見本院簡上字卷第37頁），後經檢察官提示其偵訊證
    詞後，又改稱「她是先踢我還是先撥我的眼鏡，我忘了」；
    檢察官再質之「是否可以確定是何人先動手造成傷害？」，
    又改稱「我忘了」。稽此，足徵告訴人甲○○就何人先出手
    傷害，前後顯有矛盾，可能係對指述被告先攻擊之證詞心虛
    使然，而且由前述證人乙○○○及被告之供述可知，告訴人
    所指，多有隱匿自己傷害犯行，強調告訴人亦有還手之證詞
    ，顯有避重就輕，矛盾不實之處，不足採信。佐此各端，堪
    認前揭被告所持之辯解本件雙方之肢體衝突係由告訴人將被
    告推去撞酒櫃、桌腳而起一節屬實，殊值採信。
  (五)另由告訴人所提出之診斷證明書，告訴人雖確受有左頸、左
    前臂及右手多處抓傷等傷害，惟本件雙方之肢體衝突係自告
    訴人推被告去撞桌腳及酒櫃而開始發生，且繼而與被告拉扯
    後，告訴人又強加施力將被告壓倒在地等情，有如前述；況
    告訴人亦自承其手上之傷痕就是伊將被告壓在地上時候，伊
    抓住被告之雙手，被告反抓伊手抓出來的等語明確（詳本院
    簡上字卷第43頁），亦可證告訴人手上之傷害係因告訴人將
    被告強壓在地被告欲掙脫以手所抓傷。是被告於斯時顯受有
    現在不法之侵害，況依前證人乙○○○所述，被告始終均無
    主動傷害告訴人之行為與犯意，是被告對於告訴人將其推倒
    去撞桌腳及酒櫃、壓制在地等不法侵害行為，要無容受之義
    務，其防衛權自屬相應而生；則被告於告訴人上開不法侵害
    行為尚存在之際，以手推開告訴人、以指甲劃抓告訴人之手
    臂、脖子以掙脫告訴人之掌控，以避免續遭告訴人毆打，顯
    屬意在排除該現在不法侵害而為之防衛行為，準此，客觀上
    既存有現時不法侵害之防衛必要情狀，主觀上猶係出於防衛
    之意思，而告訴人又僅受有左頸、左前臂及右手多處抓傷之
    輕微傷害，被告之防衛行為顯未逾越必要之程度，從而被告
    所為自屬正當防衛，即便致告訴人受有傷害，依首揭法條之
    規定，核屬法所不罰之行為，依法自應為無罪之諭知。
五、綜上論述，原審疏未審酌被告之反擊已符合正當防衛之要件
    ，遽就被告被訴傷害部分為有罪之諭知，尚有未洽，被告上
    訴意旨指摘原審判決不當，為有理由，自應由本院將原審判
    決有關被告所犯傷害部分撤銷改判。而被告被訴傷害部分檢
    察官原聲請以簡易判決處刑，惟經本院認有刑事訴訟法第
    451 條之1 第4 項但書第3 款之情形，因此就傷害部分改依
    第一審通常程式審理，並為被告無罪之諭知。
據上論斷，依刑事訴訟法第452 條、第455 條之1 第3 項、第
369 條第1 項前段、第301 條第1 項，判決如主文。
本案經檢察官邱文中到庭執行職務。
中    華    民    國    97    年    7     月    10    日
            刑事第十一庭    審判長法  官  潘政宏
                                  法  官  陳月雯
                                  法  官  楊晴翔
如不服本判決，得於收受判決後10日內，向本院提出上訴狀。
本件正本與原本無異。
                                  書記官  范升福
中    華    民    國    97    年    7     月    10    日


司法院資訊處製作；財團法人民間司法改革基金會備份。
